【裁判字號】    97,訴,1521
【裁判日期】    980227
【裁判案由】    侵權行為損害賠償
【裁判全文】
臺灣士林地方法院民事判決              97年度訴字第1521號
原      告  乙○○
被      告  甲○○
上列當事人間侵權行為損害賠償事件，本院於民國98年2 月11日
言詞辯論終結，判決如下：
    主  文
被告應給付原告新臺幣壹萬元，及自民國九十七年十月二十六日
起至清償日止，按年息百分之五計算之利息。
原告其餘之訴駁回。
訴訟費用由被告負擔百分之二，餘由原告負擔。
本判決第一項得假執行。
原告其餘假執行之聲請駁回。
    事實及理由
一、原告主張：被告於民國96年4 月11日，在其所撰寫之本院96
    年度附民字第96號損害賠償事件（下稱：系爭事件）刑事附
    帶民事起訴狀中，記載：「被告（即本案原告）身為伯爵山
    莊18個管理委員會之一員的主任委員，卻伙同翁木川將社區
    公共場所土地公廟私自加裝不鏽鋼門、鋁窗及玻璃屋、公（
    應為「功」之誤繕，以下逕予更正）德箱供給私人使用，如
    有社區居民未放錢入功德箱時即表現出不悅，或藉故將居民
    趕走，這些行為簡直比土匪還不如，因廟及路都不是被告（
    即本案原告）蓋的，卻佔為己有... 」等不實文字，使特定
    第三人即該案承辦法官及相關承辦人員均可見聞，貶損原告
    社會評價，足以詆毀原告名譽。為此本於侵權行為法律關係
    ，依民法第195 條第1 項規定，訴請被告賠償原告之名譽損
    害及精神損失新臺幣（下同）45萬元，並為登報等回復原告
    名譽之必要行為等語。並聲明：(一)被告應賠償原告45萬元，
    及自起訴狀繕本送達翌日起至清償日止，按年息5%計算之利
    息；(二)被告應將判決書全文刊登中國時報臺北市版乙次，回
    復原告名譽。(三)願供擔保，請准宣告假執行。
二、被告則以：系爭事件之附帶民事起訴狀確係被告所提出，然
    書狀內容係引用本院94年度易字第233 號刑事判決事實欄所
    為記載，且臺灣高等法院94年度上易字第1690號判決事實欄
    亦有相同記載。被告與女友潘美玲確曾至土地公廟，因原告
    不滿被告捐獻金額而發生爭執等語，資為抗辯。並聲明求為
    判決駁回原告之訴。
三、兩造不爭執事項（本院98年2月11日言詞辯論筆錄）
    被告於96年4 月11日，在其所撰寫之系爭事件刑事附帶民事
    起訴狀中，記載：「被告（即本案原告）身為伯爵山莊18個
    管理委員會之一員的主任委員，卻伙同翁木川將社區公共場
    所土地公廟私自加裝不鏽鋼門、鋁窗及玻璃屋、功德箱供給
    私人使用，如有社區居民未放錢入功德箱時即表現出不悅，
    或藉故將居民趕走，這些行為簡直比土匪還不如，因廟及路
    都不是被告（即本案原告）蓋的，卻佔為己有... 」等文字
    。
四、按「人民有言論、講學、著作及出版之自由」「人民有請願
    、訴願及訴訟之權」，為憲法第11條、第15條所明定。是人
    民為伸張私法上之權利而提起民事訴訟，將主張及證據方法
    以書狀提出於法院，由裁判者認定事實之存否，判斷與應適
    用之法律規定要件是否相符，均屬訴訟權之正當行使。於訴
    訟中之合理言論、訴訟權正當行使範疇，縱受敗訴之判決，
    除敗訴之結果外，不應僅以提起訴訟及訴訟中之主張而動輒
    令其更負擔其他民、刑事責任，以免影響人民經由正當法律
    途徑提起訴訟確認私權存否之意願，用保人民訴訟上之言論
    自由及訴訟權。再者，訴訟書狀僅提出於法院而非公諸於眾
    ，得以見及書狀記載之法官職司審判，與非參與審判、無相
    關卷證可資判斷，易受單方主張影響而對訴訟當事人為評價
    之一般公眾尚有不同，書狀上所記載與訴訟有直接、間接關
    連之事實，本為法官於訴訟中調查、認定之對象，法院斷不
    因當事人一造之主張、陳述即遽予採信，因而產生貶損他造
    當事人社會評價之結果。是以，當事人於書狀中主張之事實
    ，經法院判斷為真，固不生侵害他造名譽權之問題，反之，
    一造當事人主張之事實，經法院適用舉證責任分配法則而認
    非屬真實時，因法院既認定非屬真實，自亦不貶損該當事人
    於法院之評價。與事實陳述相對者，則為當事人主觀之意見
    表達。事實陳述具描述或經驗之性質，意見表達則係對事務
    表示自己的見解或立場，具有主觀之確信，不具可證明性，
    無從檢驗真、偽，僅得以此等言論是否於訴訟中逾越合理範
    疇，判斷其是否具有不法性。
五、經查：
  (一)原告主張被告於系爭事件起訴狀中侵害其名譽權之內容，係
    書狀中關於原告「伙同翁木川將社區公共場所土地公廟私自
    加裝不鏽鋼門、鋁窗及玻璃屋、功德箱供給私人使用，如有
    社區居民未放錢入功德箱時即表現出不悅，或藉故將居民趕
    走，這些行為簡直比土匪還不如，因廟及路都不是被告（即
    本案原告）蓋的，卻佔為己有... 」等記載，其中除「簡直
    比土匪還不如」等語係屬被告「主觀」之認知陳述外，其餘
    部分均屬事實之陳述。
  (二)系爭事件係被告主張原告傷害其身體，於刑事案件中提起附
    帶民事訴訟，請求被告賠償66萬元。被告所以於書狀為上開
    記載，考其動機，無非意在敘述兩造爭執之緣由，強化原告
    毆打被告之不正動機，以訴請金額較高之賠償，故與其所提
    侵權行為損害賠償訴訟，應有一定之關連性。此等書狀之事
    實記載，固令原告主觀上產生不悅，然名譽權乃「他人」對
    原告主觀之評價，依本院前揭論述，當事人外唯一接觸該書
    狀之法院，基於執掌及機關之屬性，法院並不因當事人一方
    提出書狀即貶低對原告之評價，自難認原告因被告書狀之提
    出，即受有名譽權之損害。至原告所提最高法院86年度臺上
    字第305 號判決所揭案例事實，該事件被告係於強制執行程
    序中對法院所為恣意謾罵，非屬訴訟中之攻防，內容亦係全
    然與案情無關之情緒性侮辱文詞等情節，二者顯然有別。
  (三)至被告於書狀中記載原告「比土匪還不如」，係被告對原告
    之主觀評價敘述，惟已屬謾罵、侮辱性文詞，法院無從訴訟
    過程檢視其真偽，且非訴訟中之合理、有關連性言論，應認
    具有不法性。
六、按「不法侵害他人之身體、健康、名譽、自由、信用、隱私
    、貞操，或不法侵害其他人格法益而情節重大者，被害人雖
    非財產上之損害，亦得請求賠償相當之金額。」民法第195
    條第1 項前段定有明文。復按，民法上名譽權之侵害非即與
    刑法之誹謗罪相同，名譽有無受損害，應以社會上對個人評
    價是否貶損作為判斷之依據，苟其行為足以使他人在社會上
    之評價受到貶損，不論其為故意或過失，均可構成侵權行為
    ，其行為不以廣佈於社會為必要，僅使第三人知悉其事，亦
    足當之（最高法院90年台上字第646 號判例要旨參照）。又
    按名譽被侵害者，關於非財產上之損害，加害人雖亦負賠償
    責任，但以相當之金額為限，民法第195 條第1 項定有明文
    。所謂相當，應以實際加害情形與其名譽影響是否重大及被
    害者之身份地位與加害人經濟狀況等關係定之（最高法院47
    年台上字第1221號判例、86年度台上字第3537號判決意旨參
    照）。經查，被告於提出法院之書狀上指述原告「比土匪還
    不如」云云，雖未廣布於眾，然其行為既足以貶損原告社會
    評價，依前揭判例意旨，自仍屬名譽權之侵害。次查，經本
    院調取系爭事件核閱結果，被告係於96年4 月11日，在本院
    95年度易字第1350號傷害案件準備程序中，提出上開書狀於
    受命法官，原告並於當庭收受繕本。迄被告於97年5 月14日
    撤回系爭事件止，除受命法官於書狀上批示送分案外，其間
    並無其他進行事項。是曾閱覽上開書狀上文字之特定人，應
    屬相當有限，參酌書狀中構成侵害名譽者亦僅「比土匪還不
    如」之侮辱性言詞，是原告所謂名譽上之損害，應屬輕微，
    並斟酌兩造為訴訟上對立關係，暨兩造於訴訟中所陳報之經
    濟狀況、學識、身份背景等一切狀況，認上訴人請求之非財
    產上損害賠償，以1 萬元為適當。至原告所舉前揭最高法院
    案例，當事人係執業律師，其於執行程序中之抗告書狀中連
    續攻訐、謾罵，情節較本件嚴重，且歷經案卷自地方法院移
    送高等法院過程，可能閱覽侵害名譽權文字之人，亦顯逾本
    件，且可能接觸文字者，與被攻訐者同為法院服務之人，其
    可能之影響，與本件閱覽文字者（法官）、名譽受侵害者（
    訴訟當事人）不相牽連之生活背景，自不可同日而語，原告
    引用該案例示事實，據以請求被告賠償45萬元，顯屬過高。
七、再按給付無確定期限者，債務人於債權人得請求給付時，經
    其催告而未為給付，自受催告時起，負遲延責任。其經債權
    人起訴而送達訴狀，或依督促程序送達支付命令，或為其他
    相類之行為者，與催告有同一之效力; 遲延之債務，以支付
    金錢為標的者，債權人得請求依法定利率計算之遲延利息；
    應付利息之債務，其利率未經約定，亦無法律可據者，週年
    利率為百分之五，民法第229 條第2 項、第233 條第1 項前
    段、第203 條分別定有明文。從而，原告就前開所得請求被
    告賠償之1 萬元，請被告給付自起訴狀繕本送達被告翌日即
    97年10月26日起至清償日止，按年息5%計算之利息，亦屬有
    據。
八、又原告另請求被告登報道歉部分，本院考量兩造並非公眾人
    物，且被告96年4 月11日所提刑事附帶民事訴訟起訴狀，知
    悉者僅為法院極屬有限之人員，實無訴請被告登報道歉之必
    要，原告此部分之請求，亦屬無理由。
九、從而，原告本於前揭原因事實，依侵權行為法律關係，請求
    被告給付1 萬元，及自起訴狀繕本送達翌日97年10月26日起
    至清償日止，按法定利率年息5%計算之遲延利息，為有理由
    ，應予准許，逾此部分之其他請求，即為無理由，應予駁回
    。
九、本判決所命給付金額，未逾50萬元，應依民事訴訟法第389
    條第1項第5款宣告假執行；被告就此陳明願供擔保免為假執
    行，爰酌定相當之擔保金額准許之。至原告其餘假執行之聲
    請，因訴之駁回而失所依據，不予准許。
十、本件事證已臻明確，其餘兩造主張、陳述暨所提之證據，經
    審酌均與本院前揭判斷不生影響，爰不一一詳予論述，附此
    敘明。
十一、據上論結，原告之訴為一部有理由，一部無理由，依民事
      訴訟法第79條、第389 條第1 項第5 款，判決如主文。
中    華    民    國    98    年    2     月    27    日
                  民事第二庭  法  官  王本源
以上正本證明與原本無異。
如對本判決上訴，應於判決送達後20日內向本院提出上訴狀。
中    華    民    國    98    年    3     月    3     日
                              書記官  陳淑女


司法院資訊處製作；財團法人民間司法改革基金會備份。
